【裁判字號】    98,訴,193
【裁判日期】    980630
【裁判案由】    分割共有物
【裁判全文】
臺灣雲林地方法院民事判決               98年度訴字第193號
原      告  甲○○
訴訟代理人  蔡錦得律師
被      告  丙○○
            戊○○
            丁○○
兼上一人
訴訟代理人  乙○○
被      告  己○○
上列當事人間請求分割共有物事件，本院於民國98年6 月16日言
詞辯論終結，判決如下：
    主  文
兩造共有坐落雲林縣虎尾鎮○○段五五五之五地號、地目建、面
積九三○平方公尺土地，應分割如雲林縣虎尾地政事務所九十八
年五月十四日之土地複丈成果圖（丙案）所示：(一)編號Ａ部分面
積二九○‧三八平方公尺土地分歸原告甲○○取得。(二)編號Ｂ部
分面積二九○‧三八平方公尺土地分歸被告丙○○、戊○○、丁○○、乙○○依應有部分各四分之一之比例保持共有取得。(三)編
號Ｃ部分面積二九○‧三八平方公尺土地分歸被告己○○取得。
(四)編號Ｄ部分面積五八‧八六平方公尺土地為巷道，分歸兩造按
原應有部分比例保持共有取得。
訴訟費用由兩造按原應有部分比例負擔。
    事實及理由
壹、程序方面：
    本件被告丙○○、戊○○、丁○○、乙○○等人經本院通知
    ，未於言詞辯論期日到場，核無民事訴訟法第386 條各款所
    列情形，爰依原告之聲請，由其一造辯論而為判決。
貳、實體方面：
一、原告主張：
  (一)坐落雲林縣虎尾鎮○○段555-5 地號、地目建、面積930 平
    方公尺土地（下稱系爭土地），為兩造所共有，兩造應有部
    分詳如土地登記謄本所示，系爭土地並無不能分割之約定，
    亦無法律限制分割之規定，因共有人間不能達成分割協議，
    為求土地之充分利用，為此請求裁判分割。
  (二)系爭土地上有原告所有之磚造瓦頂平房等建物，被告丙○○
    、戊○○、丁○○、乙○○共有之磚造瓦頂平房等建物，其
    餘部分為空地。原告主張之分割方案─即雲林縣虎尾地政事
    務所97年6 月20日土地複丈成果圖所示分割分案（下稱甲案
    ），將原告所有之磚造瓦頂平房等建物坐落基地分歸原告取
    得，被告丙○○、戊○○、丁○○、乙○○共有之磚造瓦頂
    平房等建物坐落基地分歸被告丙○○、戊○○、丁○○、乙○○共同取得，空地部分則分歸被告己○○取得，以此分割
    方案分割，兩造所分得土地均面臨馬路，使用便利，且符合
    使用現況、歷史沿革及先祖遺志。
  (三)對於被告己○○抗辯所為之陳述：坐落雲林縣虎尾鎮○○段
    555 之1 地號土地（下稱555-1 地號土地）南邊為寬12台尺
    之共有道路，道路路面鋪設柏油供全村人通行。被告己○○
    倘於分割後取得甲案所示編號Ｃ部分之土地，可由555 之1
    地號土地之共有道路自由通行，使用便利，亦不致影響現有
    建物之完整性。設若從現有二棟磚造瓦頂平房中間開闢一條
    道路，供被告己○○通行使用─即雲林縣虎尾地政事務所98
    年3 月6 日土地複丈成果圖所示分割方案（下稱乙案），將
    導致土地之浪費，更屬權利濫用，並不可採。況555-1 地號
    土地原係由原告及被告之被繼承人出資購買，兩造均有合法
    之使用權利；且555 -1地號土地係由系爭土地分割而來，依
    民法第789 條規定，被告己○○對於555 之1 地號土地有通
    行權等語。
二、被告丙○○、戊○○、乙○○則以：對於以甲案或乙案之分
    割方案分割沒有意見，但乙案之分割方案，被告丙○○、戊○○、丁○○、乙○○等四人分得之土地面積短少，並不公
    平等語，資為抗辯。
    被告己○○則以：請求以丁案之分割方案分割，較為公平。
    如果以甲案之分割方案分割，則其分得之土地將沒有道路可
    通行等語，資為抗辯。
三、得心證之理由：
  (一)按各共有人得隨時請求分割共有物，但因物之使用目的不能
    分割或契約訂有不分割之期限，不在此限。共有物之分割，
    依共有人協議之方法行之。分割之方法，不能協議決定者，
    法院得因任何共有人之聲請，命以原物分配於各共有人，民
    法第823 條第1 項及第824 條第1 項、第2 項第1 款分別定
    有明文。本件原告主張系爭土地為兩造所共有，兩造應有部
    分比例詳如土地登記謄本所示，兩造就系爭土地無法以協議
    方式分割，且系爭土地並無訂定不分割之期限，而系爭土地
    依其使用目的亦非不能分割等情，業據原告提出土地登記謄
    本為證，並為被告所不爭執，堪信為真實，是原告請求分割
    共有土地，自屬有據，應予准許。
  (二)按法院就共有物為裁判分割時，應考慮公平性、當事人聲明
    、應有部分比例與實際使用是否相當、共有物之客觀情狀、
    共有物之性質、共有物之價格與經濟價值、共有人利益、各
    共有人主觀因素與使用現狀、共有人之利害關係等因素（參
    照最高法院69年度台上字第3100號判決）。經查，系爭土地
    面積呈長方形，土地上有原告甲○○所有之磚造瓦頂平房、
    鐵架塑膠頂平房、磚造平頂平房，被告丙○○、戊○○、丁○○、乙○○共有之磚造瓦頂平房及磚造平頂平房，其餘部
    分為空地，業經本院至現場勘驗明確，製有勘驗筆錄附卷可
    憑，且經雲林縣虎尾地政事務所測量員協助指界，並製有97
    年6 月20日現況圖之複丈成果圖在卷可參。
  (三)本院審酌兩造之意願、土地整體之利用價值，並兼顧使用現
    狀，及兩造間共有價值平等均衡原則，認本件分割方法應以
    雲林縣虎尾地政事務所98年5 月14日之土地複丈成果圖為基
    準，即如附圖（丙案）所示方法分割，較為妥適，其理由如
    下：
  1.系爭土地上現有原告甲○○所有之磚造瓦頂平房、鐵架塑膠
    頂平房、磚造平頂平房，被告丙○○、戊○○、丁○○、乙○○共有之磚造瓦頂平房及磚造平頂平房，其餘部分為空地
    ，另系爭土地僅南側臨接道路，西側則為555-1 地號土地，
    已如前述。如依丙案之分割方案分割，各共有人所分得位置
    大致與其現占有使用位置相同，原告甲○○所有之磚造瓦頂
    平房等建物及被告丙○○、戊○○、丁○○、乙○○共有之
    磚造瓦頂平房等建物均得以完整保存，且各共有人分得土地
    之地形方正，均面臨道路或巷道，分得土地價值相當，使用
    上及通行均稱便利，得以發揮土地之最大使用利益。其次，
    被告丙○○、戊○○、丁○○、乙○○等四人雖於系爭土地
    分割後同意繼續保持共有，然將來仍有再行分割之可能，而
    依丙案之分割方案，被告丙○○、戊○○、丁○○、乙○○
    所分得之土地因西側面臨約二點五公尺寬之私設巷道，南側
    面臨道路，將來如再為分割，可分割為四筆土地，各人所分
    得土地均得面臨道路，不致造成事後再行分割之困難。
  2.倘依甲案之分割方案分割，原告甲○○所有之磚造瓦頂平房
    等建物及被告丙○○、戊○○、丁○○、乙○○共有之磚造
    瓦頂平房等建物固得以完整保存，惟被告己○○所分得土地
    因未面臨道路，將形成袋地，自非妥適。至原告雖主張被告
    己○○所分得土地尚得經由555-1 地號土地南側之既成道路
    通行，不致形成袋地云云。然查，555-1 地號土地現況雖作
    為道路使用，然被告己○○並非555-1 地號土地之共有人，
    並無通行使用555-1 地號土地之權利；且被告己○○倘依甲
    案分割後致不通公路之土地，依民法第789 條第1 項規定，
    因至公路，亦僅得通行他分割人之所有地─即原告甲○○及
    被告丙○○、戊○○、丁○○、乙○○所分得土地，而不得
    主張通行555-1 地號土地。原告以系爭土地係自555-1 地號
    土地分割而來，主張被告己○○得通行使用555-1 地號土地
    以至公路，顯係誤解上開法律規定，況系爭土地尚未分割前
    ，並非袋地，並非因與555-1 地號土地分割，而形成袋地，
    依法自無主張通行555-1 地號土地之權利，原告上開主張，
    尚無足取。
  3.倘依乙案之分割方案分割，則被告丙○○、戊○○、丁○○
    、乙○○所分得土地面積將短少3.73平方公尺，原告甲○○
    所分得土地面積則增加3.73平方公尺，將因此衍生共有人分
    得土地面積互有增減，而需以金錢找補之問題，難認妥適。
  4.倘依丁案之分割方案分割，則系爭土地上現有之建物均需拆
    除，亦非妥適。
  5.綜上所述，本院審酌系爭土地如依丙案之分割方案分割，系
    爭土地上現有之建物均得以完整保存，兩造分割後所取得之
    土地地形完整，格局方正，土地利用價值及經濟價值均等，
    共有人所分得土地或臨接道路，或得經由系爭土地內之巷道
    連接至道路，使用上便利。是本院認本件分割方法應以雲林
    縣虎尾地政事務所98年5 月14日之土地複丈成果圖（丙案）
    為基準，即如附圖丙案所示：(一)編號Ａ部分面積290.38平方
    公尺土地分歸原告甲○○取得。(二)編號Ｂ部分面積290.38平
    方公尺土地分歸被告丙○○、戊○○、丁○○、乙○○依應
    有部分各四分之一之比例保持共有取得。(三)編號Ｃ部分面積
    290.38平方公尺土地分歸被告己○○取得。(四)編號Ｄ部分面
    積58.86 平方公尺土地為巷道，分歸兩造按原應有部分比例
    保持共有取得。此一分割方案，已兼顧系爭土地之使用現況
    及分割意願，而共有人分得之土地，得經由系爭土地上之巷
    道連接至道路，土地利用價值於分割後不至降低。從而，本
    件裁判分割，應以附圖丙案所示之分割方法分割為適當。
四、末按分割共有物事件本質上並無訟爭性，兩造本可互換地位
    ，由任一共有人起訴請求分割，均無不可，且兩造均因本件
    裁判分割均蒙其利，由敗訴當事人負擔訴訟費用顯失公平，
    故本院認於裁判分割共有物訴訟，於法院准予分割，原告之
    訴為有理由時，仍應由兩造分別依系爭土地應有部分比例分
    擔訴訟費用較符合公平原則，附此敘明。
五、訴訟費用負擔之依據：民事訴訟法第80條之1 。
中    華    民    國    98    年    6     月    30    日
                  民事第二庭    法  官  冷明珍
以上正本係照原本作成
如對本判決上訴，須於判決送達後20日內向本院提出上訴狀
中    華    民    國    98    年    6     月    30    日
                                書記官  曾玲玲


司法院資訊處製作；財團法人民間司法改革基金會備份。
